臺灣桃園地方法院民事判決　　九十二年度簡上字第一六○號
　　上　訴　人　甲○○
　　訴訟代理人　邵良正律師
　　被上訴人　　五隆消防安全設備有限公司
　　法定代理人　乙○○
右當事人間請求確認本票債權不存在事件，上訴人對於中華民國九十二年四月八日本
院桃園簡易庭九十二年度桃簡字第一四二號第一審判決提起上訴，於民國九十二年十
二月十八日言詞辯論終結，本院判決如左：
    主  文
原判決關於駁回上訴人後開第二項之訴部分，及訴訟費用之裁判廢棄。
確認被上訴人所持有由上訴人所簽發，票據號碼為ＴＳ○一五六七七號，票面金額為
新台幣肆拾肆萬柒仟柒佰零陸元，發票日為民國九十一年十月五日，到期日為民國九
十一年十一月十日之本票於新臺幣捌萬元內之票據債權不存在。
其餘上訴駁回。
第一、二審訴訟費用，由被上訴人負擔十分之二，餘由上訴人負擔。
    事  實
甲、上訴人方面：
一、聲明：
（一）原判決廢棄。
（二）確認被上訴人持有上訴人所簽發票據號碼為ＴＳ○一五六七七號，票面金額為
      新台幣（下同）四十四萬七千七百零六元，發票日為九十一年十月五日，到期
      日為九十一年十一月十日之本票債權不存在。
二、陳述：除與原審判決書所載者相同茲予引用外，補稱：
（一）第三人如欲依民法第三百條規定承擔他人債務，在一般社會常情下必定是承擔
      債務之第三人本身具有清償該債務之能力，且第三人對債務人另負有其他義務
      之情況下始有可能。上訴人因缺乏資力，才將其原經營之名德實業有限公司（
      下稱名德公司）之廠房租予訴外人豐運信業有限公司（下稱豐運公司）經營，
      故豐運公司不但須就其營運所生債務負責外，對於以名德公司名義所負之債務
      亦應由豐運公司負責，本件係因豐運公司以其名義與被上訴人間成立消防工程
      承攬契約（下稱系爭消防工程契約）而生糾紛，上訴人既非債務人，亦無清償
      豐運公司債務之能力及義務。
（二）上訴人因經營失敗而負債累累，所營名德公司之廠房及土地，均遭債權人等向
      鈞院聲請強制執行查封拍賣，而以其妻王黃秋蘭名義登記所有權之住所房屋及
      土地，亦經債權人向鈞院聲請強制執行查封拍賣，顯見其確因財務困難而無法
      償債，而上訴人之債權人眾多且催討甚急，上訴人在清理自己債務猶有不足下
      ，不可能再為豐運公司承擔本件債務。
（三）豐運公司向名德有限公司承租廠房，雙方約定有關營運所生之費用均由豐運公
      司負責，豐運公司並曾簽發付款人為彰化商業銀行南崁分行，票據號碼為ＮＡ
      0000000號，票面金額為七萬五千零九元之支票以支付名德公司九十年
      度房屋稅。嗣豐運公司上開支票退票，豐運公司遂於九十一年三月二十日出具
      切結書，其上記載「茲本公司經營名德公司，應代為繳納之九十年度房屋稅，
      原開立支票ＮＡ0000000到期日九十一年二月二十八日金額七萬五千零
      九元整，因存款不足退票，本公司切結保證於本月二十一日前以現金補行繳納
      稅額，並向貴執行處換回支票」等語，故豐運公司已承租名德公司經營，其經
      營期間使用名德公司名義所生之費用即應由豐運公司負責。況系爭消防工程契
      約係以豐運公司名義委請被上訴人施作，被上訴人所出具之送貨通知單及統一
      發票，均記載買受人為豐運公司，其施作費用自屬豐運公司之債務，而與上訴
      人無關，上訴人自無須負擔該筆債務。
（四）被上訴人於九十一年十月七日夥同不詳男子毆打上訴人，脅迫上訴人承擔豐運
      公司債務，上訴人曾於當日以電話向家人求救一節，業經證人曹淑娥及黃春定
      到庭證述明確。另被上訴人夥同年籍不詳之男子於脅迫上訴人簽立系爭協議書
      及本票後，於翌日再次脅迫上訴人將其使用而登記於訴外人王世杰名下車號為
      七Ｇ—八三八六號自用小客車典當得款八萬元用以抵償系爭本票之部分債務，
      故上訴人依法向被上訴人主張撤銷簽立系爭協議書及本票之意思表示。
三、證據：除援用原審之立證方法外，補提下列證據為證，並聲請訊問證人黃春定、
    曹淑娥為證。
上證一：刑事告訴狀及臺灣桃園地方法院檢察署九十一年度他字第二七四三號妨害自
        由案件通知書影本各一份。
上證二：匯豐當舖當票一紙。
上證三：豐運公司負責人葛萬平出具之切結書一份。
上證四：本院民事執行處九十一年七月四日桃院丁民執玄字第五０二四號通知、本院
        九十一年十月二日桃院祺民執松字第一九三五三號通知影本各一份。
上證五：桃園縣稅捐稽徵處桃園總處九十年五月房屋稅繳款書影本一份、支票及退票
        理由單影本各一份。
上證六：律師函影本一份。
上證七：名德公司變更登記事項卡影本一份。
上證八：工程合約書影本一份、報價單影本二紙。
乙、被上訴人方面：
一、聲明：駁回上訴。
二、陳述：除與原審判決書所載者相同茲予引用外，補稱：
（一）於九十一年十月七日上訴人自行開車至被上訴人公司商談如何清償系爭消防工
      程契約債務事宜，因上訴人前經被上訴人多次催討都未清償，故上訴人當場簽
      立系爭協議書及本票與被上訴人以資為憑，而上訴人係在自由意識下簽立系爭
      協議書及本票，且於簽立系爭協議書期間上訴人曾以其個人或被上訴人公司之
      電話對外撥打，足證被上訴人並無脅迫上訴人簽立系爭協議書及本票。
（二）簽完系爭協議書後，上訴人告知被上訴人於翌日上訴人能夠先行清償其中八萬
      元部分，然於九十一年十月八日上訴人卻表示其只有支票，且該支票於當日無
      法兌現，因被上訴人於當日須給付其他廠商五萬元，上訴人即提議由被上訴人
      協同去典當訴外人王世杰所有之汽車（下稱系爭車輛），上訴人再將典當所得
      給付被上訴人，該典當之車輛本值十三萬元，嗣以八萬元典當。
（三）系爭消防工程完工後，被上訴人請訴外人豐運公司填寫簽收單，訴外人豐運公
      司才告訴被上訴人不必以名德公司名義開立發票，而被上訴人雖受通知於訴外
      人豐運公司開債權人會議當日至訴外人豐運公司處理系爭消防工程事宜，然被
      上訴人並未參加訴外人豐運公司所召開之債權人會議。
三、證據：除援用原審之立證方法外，補提刑事答辯狀一份為證。
丙、本院依職權調閱臺灣桃園地方法院檢察署九十一年度他字第二七四三號妨害自由
    案件全卷。
    理    由
一、本件上訴人起訴主張：其係訴外人名德公司之負責人，於九十年五月間上訴人將
    訴外人名德公司所有，坐落桃園縣蘆竹鄉○○村○○街十一號之廠房（下稱系爭
    廠房）出租與訴外人豐運公司使用，豐運公司於租賃期間自行委託被上訴人施作
    消防設備，與上訴人間並無關係，嗣因訴外人豐運公司未依約清償上開消防設備
    之工程款（下稱系爭工程款），被上訴人轉向上訴人請求，因上訴人拒絕為訴外
    人豐運公司代償，被上訴人之法定代理人乙○○竟於九十一年十月七日下午三時
    許藉故邀上訴人至被上訴人公司內，再夥同年籍不詳之男子共同毆打上訴人成傷
    ，並脅迫上訴人簽立同意為訴外人豐運公司清償系爭工程款之協議書及簽發票據
    號碼為ＴＳ○一五六七七號，票面金額為四十四萬七千七百零六元，發票日為九
    十一年十月五日，到期日為九十一年十一月十日之本票一紙，於簽立系爭協議書
    後翌日被上訴人再次脅迫上訴人將訴外人王世杰所有之系爭車輛典當，並將典當
    所得之八萬元作為部分清償，被上訴人係以強暴、脅迫之惡意方式取得系爭協議
    書及本票，上訴人依法向被上訴人主張撤銷簽立系爭協議書及本票所為之意思表
    示，並依票據法第十四條規定訴請確認被上訴人所持有之系爭本票債權不存在等
    語。
二、被上訴人則以：上開消防設備係上訴人交由訴外人豐運公司委請被上訴人施作，
    訴外人豐運公司於被上訴人完工後因故宣告倒閉，被上訴人遂向上訴人催討系爭
    工程款，嗣上訴人於九十一年十月七日至被上訴人公司內協商時，在自由意識下
    當場同意簽立系爭協議書及本票，被上訴人並未對上訴人施以任何強暴或脅迫行
    為，故上訴人之請求並無理由等語，資為抗辯。
三、上訴人主張訴外人豐運公司因向上訴人承租系爭廠房使用，工程合約書上雖以上
    訴人名義為定作人，然該合約之用印並非上訴人所為，實際上之定作人應為訴外
    人豐運公司等語，惟被上訴人抗辯：因上訴人欲施作上開消防設備，才委由訴外
    人豐運公司出面，但系爭工程合約係存在於兩造間等語。經查，被上訴人自陳上
    開消防設備工程自始均由訴外人豐運公司與其接洽，被上訴人並未與訴外人名德
    公司當場簽約，而係由訴外人豐運公司從中處理等語，又系爭消防工程契約中關
    於訴外人名德公司用印部分，核與上訴人所提出名德公司變更登記事項卡之印文
    並不相符，另上訴人所提出之送貨通知單及發票上，亦分別記載「寶號：豐運信
    業」及「買受人：豐運信業有限公司」，且證人即原豐運公司之採購兼會計戴秀
    美於臺灣桃園地方法院檢察署九十一年度他字第二七四三號偵查案件中曾到庭證
    稱：被上訴人都是與伊聯絡，被上訴人知道是與訴外人豐運公司做生意，所以被
    上訴人才開立以訴外人豐運公司為名義之報價單等語，有該署九十二年二月十八
    日訊問筆錄在卷可佐，故被上訴人既未能舉證證明系爭消防工程契約係其與有權
    代表訴外人名德公司之人簽約，則上訴人主張系爭消防工程契約之定作人為訴外
    人豐運公司等情，堪信屬實。
四、按因被詐欺或被脅迫而為意思表示者，表意人得撤銷其意思表示，民法第九十二
    條第一項前段定有明文。次按當事人主張其意思表示係因被詐欺或脅迫而為之者
    ，應就其被詐欺或被脅迫之事實，負舉證之責任；又票據行為，為不要因行為，
    執票人不負證明關於給付之原因之責任，如票據債務人主張執票人取得票據出於
    惡意或詐欺時，則應由該債務人負舉證之責，最高法院二十一年上字第二○一二
    號及六十四年度台上字第一五四○號裁判意旨足資參照。本件上訴人主張實際上
    之定作人既為訴外人豐運公司，上訴人即無須負擔系爭工程款，上訴人係受被上
    訴人強暴及脅迫才簽立系爭協議書及本票等語，惟被上訴人抗辯因上訴人承認系
    爭工程款之債務，才簽立系爭協議書及本票，被上訴人並未對上訴人施以強暴脅
    迫之行為等語。經查，證人曹淑娥雖到庭證稱：於九十一年十月七日下午三點多
    時上訴人的太太王黃秋蘭有打電話給我，她跟我說上訴人自己一人到被上訴人龜
    山址，要協調消防的事情，上訴人被毆打，他打電話回家求救等語，然證人曹淑
    娥所證稱上訴人遭被上訴人毆打之過程係聽聞上訴人之妻王黃秋蘭所述，其並未
    親眼目睹事發之經過，且其亦係於事發後過幾天才看到上訴人左胸全部瘀青之情
    形，則其證言仍並不足以證明上訴人於九十一年十月七日曾受被上訴人毆打之情
    事。另證人黃春定則證稱：當天傍晚約五點上訴人的太太王黃秋蘭打電話給我，
    她說上訴人被人押到虎頭山桃園體育館附近，她在哭泣，要求我載她去看一下，
    我跟她說我自己去就好，我就自行前往桃園往龜山靠近體育館附近的一條路找到
    上訴人，我進入一間房屋一樓，我一進去對方就問我要做什麼，對方在場有四名
    男子，我表明來意，我一進去就有看到上訴人，當時上訴人坐在沙發上，旁邊坐
    了二個人，對方告訴我既然沒有帶錢來，就不用來了，我說至少要看人怎麼樣了
    ，好回去跟上訴人的太太回覆，當時我不知道對方要多少錢，也不知道要錢的原
    因。上訴人當時狀況很清醒，後來對方就要把我趕出去，因為我知道上訴人所在
    所以我就離開等語，由上可知證人黃春定並未見到上訴人被毆打之情形，亦未見
    到上訴人受傷何處，則依證人黃春定所證述之情節難以得知被上訴人有脅迫上訴
    人之情事，又證人黃春定既已被告知上訴人係遭人強押帶走施暴，又怎會不將上
    訴人由被上訴人公司內帶走，如謂證人黃春定因故無法將上訴人帶走，則離開現
    場後理應會立即報警處理，惟證人黃春定竟在發現上訴人後逕行離去而未作任何
    處置，顯與常情有違。至上訴人所提出之桃新醫院之診斷證明書所載之日期為九
    十一年十月十五日，距上訴人所指之九十一年十月七日遭被上訴人法定代理人乙
    ○○夥同第三人毆傷之時間已隔八日之久，僅足證上訴人受有左胸頓挫傷之傷害
    ，尚無法認定係屬訴外人乙○○所為，並以此強暴脅迫方式使上訴人簽發系爭協
    議書及本票。
五、上訴人復主張其本身資力已屬不佳，不可能再為訴外人豐運公司承擔債務等語，
    然上訴人之資力狀況，與是否會簽立系爭協議書及本票間並無絕對關係，且證人
    戴秀美於臺灣桃園地方法院檢察署九十一年度他字第二七四三號偵察案件中曾到
    庭證稱：訴外人豐運公司之所以會請求被上訴人安裝上開消防設備，係因訴外人
    名德公司一直催促，名德公司沒錢，由訴外人豐運公司開支票出去等語，有該署
    九十二年二月十八日訊問筆錄附卷為憑，是系爭工程款雖係由訴外人豐運公司開
    立支票以供清償，然上訴人對於上開消防工程設備之施作亦非全無所悉，且被上
    訴人所施作上開消防工程設備之所在地係屬上訴人所有之廠房，上訴人對此並無
    爭執，則在訴外人豐運公司無法清償系爭工程款時，上訴人又有上開消防工程設
    備之需求，上訴人遂向被上訴人表示願為訴外人豐運公司承擔系爭工程款之債務
    ，與常理並無相違，上訴人既無法證明被上訴人有強暴、脅迫上訴人之行為，則
    其主張撤銷簽立系爭協議書及本票之意思表示云云，即非可採。
六、按依債務本旨，向債權人或其他有受領權人為清償，經其受領者，債之關係消滅
    ，民法第三百零九條第一項定有明文。本件上訴人主張於九十一年十月八日與被
    上訴人一同至當鋪將訴外人王世杰所有之系爭車輛典當八萬元以供清償部分債務
    等情，業據其提出匯豐當舖當票一紙為證，復為被上訴人所不爭執，是被上訴人
    所持有之系爭本票債權於此範圍部分因上訴人清償而消滅。
七、綜上所述，上訴人主張簽立系爭協議書及本票係在被上訴人強暴、脅迫下所為，
    其得向被上訴人主張撤銷簽立系爭協議書及本票之意思表示一節，非屬可採，然
    上訴人主張已清償八萬元與被上訴人等情則屬有據，從而，上訴人訴請確認被上
    訴人所持有之系爭本票於八萬元範圍之票據債權不存在部分，為有理由，應予准
    許。逾此所為之請求，為無理由，應予駁回。原審就上開應准許部分，為敗訴之
    判決，尚有未洽，上訴意旨求予廢棄改判，為有理由，爰由本院予以廢棄改判如
    主文第二項所示。至於上訴人之請求不應准許部分，原判決為上訴人敗訴之判決
    ，經核於法並無不合，上訴意旨求予廢棄改判，為無理由，應駁回其上訴。
八、據上論結，本件上訴為一部有理由，一部無理由，依民事訴訟法第四百三十六條
    之一第三項、第四百五十條、第四百四十九條第一項、第七十九條前段，判決如
    主文。
中　　　華　　　民　　　國　　九十三　　年　　　一　　　月　　　八　　　日
                           臺灣桃園地方法院民事第一庭
~B審判長法官　郭琇玲
~B　　　法官　劉雪惠
~B　　　法官　林哲賢
右正本證明與原本無異
不得上訴
中　　　華　　　民　　　國　　九十三　　年　　　一　　　月　　　八　　　日
~B法院書記官　陳淑芬
